【裁判字號】    96,訴更一,50
【裁判日期】    980119
【裁判案由】    偽造文書等
【裁判全文】
臺灣高雄地方法院刑事判決            96年度訴更一字第50號
公  訴  人  臺灣高雄地方法院檢察署檢察官
被      告  乙○○
上列被告因偽造文書等案件，經檢察官提起公訴（95年度偵字第
29481 號），經本院判決公訴不受理後（96年度訴字第166 號）
，公訴人提起上訴，經臺灣高等法院高雄分院撤銷原判決，發回
本院審理，判決如下：
    主  文
本件公訴不受理。
    理  由
一、公訴意旨係以：被告乙○○係陸軍裝甲564 旅戰車二營營部
    連之義務役士兵，本應於民國95年3 月7 日21時休假期滿返
    營銷假，詎被告為向其連上長官騙取假期，竟基於偽造文書
    之概括犯意，連續於95年3 月間，在其高雄縣橋頭鄉○○○
    路15號6 樓之2 租屋處，以家用電腦偽造其祖母蔡王春燕在
    高雄市健仁醫院95年3 月7 日之診斷證明書及95年3 月17日
    之死亡證明書，並偽刻健仁醫院、健仁醫院院長陳嚴恕及診
    治醫師熊壽光印章各1 枚，蓋於上開偽造之診斷證明書及死
    亡證明書上後，持之向其連上長官申請自同年3 月7 日起至
    24日之事假及喪假，足以生損害於軍事單位差假管制之正確
    性，因認被告係連續涉犯刑法第217 條第1 項之偽造印章罪
    、同法第216 條、第210 條之行使偽造私文書罪，以及同法
    第339 條第2 項之詐欺得利罪嫌等語。
二、按行為後法律有變更者，適用行為時之法律。但行為後之法
    律有利於行為人者，適用最有利於行為人之法律，刑法第2
    條第1 項定有明文。查被告行為後，刑法第55條後段關於牽
    連犯、同法第56條關於連續犯之規定業於94年1 月7 日修正
    公布刪除，並於95年7 月1 日施行。本件被告先後多次偽造
    印章、行使偽造私文書及詐欺得利之行為，主觀上顯係基於
    同一之概括犯意，客觀上逐次實施數次行為而具連續性，進
    而侵害同性質之法益，惟因其各次行為依一般社會健全觀念
    ，在時間差距上，可以分開，在刑法評價上，各具獨立性，
    每次行為皆可獨立成罪，是依修正前刑法第56條之規定，本
    得適用連續犯規定而論以一罪，並得加重其刑至2 分之1 ，
    惟因修正後刑法刪除前開連續犯規定，以致被告前揭數次違
    犯構成要件行為須依法分別論以數罪而併罰之；另被告所犯
    偽造印章罪、行使偽造私文書罪及詐欺得利三罪間有方法、
    結果之關係，依修正前刑法第55條後段之規定，本得適用牽
    連犯論以一罪，然修正後刑法亦刪除前開牽連犯規定，是本
    件依新法第2 條第1 項規定比較新、舊法之結果，應以行為
    時即修正前刑法第55條後段、第56條之規定較有利於被告，
    合先敘明。
三、次按對於被告無審判權者，應諭知不受理之判決，並得不經
    言詞辯論為之，刑事訴訟法第303 條第6 款、第307 條分別
    定有明文。又現役軍人犯陸海空軍刑法或其特別法之罪，依
    本法之規定追訴審判之；本法稱現役軍人者，謂依兵役法或
    其他法律服現役之軍官、士官、士兵；犯罪事實之一部應依
    本法審判時，全部依本法審判之，軍事審判法第1 條第1 項
    前段、第2 條及第34條亦分別定有明文。另普通法院、軍事
    法院各有其審判權，且實質上一罪或裁判上一罪之案件，在
    實體法上之刑罰權僅有一個，在訴訟法上係無從分割，故不
    論軍事審判、普通法院審判，均應有審判不可分原則之適用
    ，此觀之刑事訴訟法第267 條、軍事審判法第34條及第150
    條自明。
四、經查：
  (一)被告曾於95年3 月22日，變造蔡超德之國軍高雄總醫院診斷
    證明書，並於變造完成後，將該變造之蔡超德診斷證明書以
    傳真方式向所屬部隊行使，足以生損害於國軍高雄總醫院核
    發文件之真實性及該管單位管制差假之正確性，所涉刑法第
    216 條、第211 條之罪，經國防部南部軍事法院檢察署檢察
    官提起公訴，並由國防部南部軍事法院於95年9 月14日以95
    年度訴字第141 號判決判處有期徒刑1 年2 月，嗣因被告撤
    回上訴，於95年11月1 日確定等情，業經調取國防部南部軍
    事法院95年度訴字第141 號全卷查明屬實。
  (二)本件檢察官起訴被告於95年3 月間，連續偽造蔡王春燕之健
    仁醫院診斷證明書及死亡證明書，並偽刻健仁醫院及其院長
    、醫師之印章後，蓋印於前開偽造之文書上，並持之向連上
    長官聲請95年3 月7 日起至24日止之事假及喪假，足生損害
    於差假管理之正確性，並認被告連續涉犯刑法第217 條第1
    項、第216 條、第210 條、第339 條第2 項之罪，又被告所
    犯行使偽造私文書、偽造印章及詐欺得利罪間有修法前之牽
    連犯關係，應從一重論以連續行使偽造私文書罪等節，有起
    訴書1 份存卷可考。關於檢察官起訴被告行使偽造之蔡王春
    燕健仁醫院死亡證明書部分，雖未載明行使之時間，惟查本
    件被告係於95年3 月17日，向部隊主管上尉副連長葉宏仁偽
    稱其祖母蔡王春燕病故，擬請喪假處理相關事宜，經副營長
    隋廣宇於95年3 月17日18時20分許批示核准喪假5 日（請假
    期間自95年3 月18日起至95年3 月22日止），被告於完成請
    假手續旋離營，然因其未提出任何蔡王春燕死亡之證明文件
    ，連隊要求其於完假後補提相關佐證，詎被告仍不願返營，
    竟於95年3 月22日委請友人冒充其父蔡超德，以電話向上尉
    連長甲○○詐稱蔡超德車禍受傷行動不便，無法處理蔡王春
    燕喪事，要求再讓被告請假以幫忙處理，甲○○表示被告應
    先返營，被告遂於95年3 月22日在友人陪同下返營辦理喪假
    2 日及事假3 日之請假手續（請假期間自95年3 月23日起至
    95年3 月27日止），經隋廣宇於95年3 月22日18時許批示核
    准後離營，惟此次請假亦無提出任何證明文件，連隊遂再次
    提醒需將相關佐證資料繳回連隊存查，被告乃於95年3 月23
    日以傳真方式，同時將偽造之蔡王春燕健仁醫院死亡證明書
    及偽造之蔡超德國軍高雄總醫院診斷證明書傳至連上乙情，
    業據被告坦認不諱（本院訴更一字卷第83頁），核與證人即
    被告部隊之上尉副連長葉宏仁結證稱：被告於95年3 月17日
    表示其祖母死亡想請喪假，我告知他需有證明文件，我先幫
    他轉呈假單由副營長批示，告訴他要將相關證明傳真回連上
    ，但被告沒補，後來於95年3 月22日，被告之父打電話向連
    長報告因被告祖母過世及父親車禍住院，欲辦理續假，被告
    返營辦理續假後離營，連長指示我先幫被告轉呈假單，再補
    證明，而被告所變造之蔡超德國軍高雄總醫院診斷證明書及
    偽造之蔡王春燕健仁醫院死亡證明書，係被告完成請假手續
    離營後，再傳真回連上等情（軍檢卷第69至70頁），以及證
    人即被告之部隊連長甲○○於軍事法院及本院審理時證稱：
    被告變造之蔡超德國軍高雄總醫院診斷證明書及偽造之蔡王
    春燕健仁醫院死亡證明書，係被告完成請假手續離營後再傳
    真回連上，被告是於95年3 月23日以傳真方式將上開2 份文
    件傳真至營部戰情室，由戰情室收受後再轉交連部，戰情室
    於95年3 月23日是同時收到蔡王春燕的死亡證明書及蔡超德
    的診斷證明書之傳真資料等語相符（軍檢卷第67至68頁、本
    院訴字卷第83至85頁），復有甲○○之報告書、國軍高雄總
    醫院診斷證明書、健仁醫院診斷證明書、死亡證明書、休（
    請）假紀錄卡、請假單附卷可稽（軍檢卷第7 至9 、12至18
    頁），是可見被告係接續行使偽造之蔡王春燕健仁醫院死亡
    證明書及變造之蔡超德國軍高雄總醫院診斷證明書甚明。
  (三)雖本院向軍方戰情室函詢有關登載收發文件之登記簿結果，
    無法獲得當初收文之相關資料（詳本院訴更一字卷第86頁）
    ，且觀諸軍事法院檢察署卷附之傳真文件上，其中蔡超德之
    國軍高雄總醫院診斷證明書上傳真時間記載「西元2001年12
    月12日」，明顯與案發時間為95年間不符，而蔡王春燕之健
    仁醫院死亡證明書上則無傳真之時間記載，是以關於被告以
    傳真方式行使變造之蔡超德國軍高雄總醫院診斷證明書及偽
    造之蔡王春燕健仁醫院死亡證明書之正確日期，已無相關之
    書證可供調查，然參諸被告係於95年3 月17日，以祖母蔡王
    春燕死亡為由，向連上聲請喪假5 日，再於95年3 月22日，
    以其父蔡超德車禍無人料理祖母喪事為由，聲請喪假2 日及
    事假3 日，其於聲請上開喪假及事假時並未檢附證件，而長
    官於95年3 月17日18時20分許、同年月22日18時許核准上開
    請假時，亦未見任何證明文件，方會要求被告事後補提證明
    文件，故衡諸常情，被告應係於95年3 月22日18時許長官核
    假並要求補提相關證明文件後，才一次同時傳真蔡王春燕之
    死亡證明書及蔡超德之診斷證明書，且傳真之日期，應係證
    人甲○○指訴之95年3 月23日，方屬正確。
  (四)被告於95年3 月23日接續傳真偽造之蔡王春燕健仁醫院死亡
    證明書及變造之蔡超德國軍高雄總醫院診斷證明書回部隊以
    行使等情，既據本院認定如前，是被告行使偽造蔡王春燕健
    仁醫院死亡證明書（即行使偽造私文書）之犯行，與被告行
    使變造蔡超德國軍高雄總醫院診斷證明書（即行使變造公文
    書）之犯行，有想像競合犯之裁判上一罪關係，而本件被告
    被訴行使偽造蔡王春燕健仁醫院診斷證明書部分，與被告前
    揭行使偽造蔡王春燕健仁醫院死亡證明書部分，有修正前連
    續犯之裁判上一罪關係，至於檢察官起訴被告連續偽造健仁
    醫院及院長、醫師印章及以詐術詐得休假之利益部分，檢察
    官認被告此部分犯行與行使偽造私文書罪復有修正前之牽連
    犯裁判上一罪關係。又被告於任職服役中犯上開各罪，且於
    任職服役時被發覺，其中行使變造之蔡超德國軍高雄總醫院
    診斷證明書，涉犯行使變造公文書罪部分，係屬陸海空軍刑
    法第76條第1 項第4 款所列之罪，參酌軍事審判法第5 條、
    第34條規定意旨，犯罪事實之一部應依軍事審判者，全部均
    應依軍事審判法追訴審判，本件檢察官起訴被告行使偽造蔡
    王春燕之健仁醫院死亡證明書私文書罪之部分，既與被告所
    犯行使變造之公文書（即蔡超德國軍高雄總醫院診斷證明書
    ）罪間有想像競合犯之裁判上一罪關係，而被告行使偽造蔡
    王春燕健仁醫院診斷證明書私文書罪及偽造印章、詐欺得利
    罪部分，復與前揭行使偽造蔡王春燕健仁醫院死亡證明書私
    文書部分分別有修正前連續犯或牽連犯之裁判上一罪關係，
    即應全部由軍事審判機關審理，法院對之無審判權，公訴人
    誤向本院起訴，於法尚有未合，爰不經言詞辯論，諭知不受
    理之判決。
據上論斷，應依刑事訴訟法第303 條第6 款、第307 條，判決如
主文。
中    華    民    國    98    年    1     月    19    日
                  刑事第四庭  審判長法  官  陳  箐
                                    法  官  林俊寬
                                    法  官  莊珮君
如不服本判決應於收受判決後10日內向本院提出上訴書狀，並應
敘述具體理由。其未敘述上訴理由者，應於上訴期間屆滿後20日
內向本院補提理由書(均須按他造當事人之人數附繕本)「切勿逕
送上級法院」。
                                書記官  秦富潔
中    華    民    國    98    年    1     月    19    日


司法院資訊處製作；財團法人民間司法改革基金會備份。
